【裁判字號】    99,判,75
【裁判日期】    990204
【裁判案由】    地價稅
【裁判全文】
最  高  行  政  法  院  判  決
                                        99年度判字第75號
上  訴  人  甲○○
訴訟代理人  李昌明  律師
被 上訴 人  高雄市稅捐稽徵處
代  表  人  乙○○
上列當事人間地價稅事件，上訴人對於中華民國97年2月29日高
雄高等行政法院96年度訴字第312號判決，提起上訴，本院判決
如下：
    主  文
原判決廢棄，發回高雄高等行政法院。
    理  由
一、上訴人所有高雄市○鎮區○○段第1104、1159、1160、1161
    、1162、1226-2、1227、1228、1229、1234、1236、1237、
    1238、1239、1240、1241、1243、1244、1245、1247、1249
    、1250地號等22筆土地（下稱系爭22筆土地），原按公共設
    施保留地稅率千分之六課徵地價稅，嗣被上訴人辦理地價稅
    清查，發現該等土地供民有中山市場使用，惟於民國70年通
    盤檢討公告實施後，始劃設為市場用地，而核認該等土地屬
    已開發之公共設施用地；另上訴人所有同區段13筆土地，於
    86年10月經核准為巷道用地免徵地價稅在案，惟該巷道為非
    單純供公共使用，故不得免徵地價稅，被上訴人就上開35筆
    土地，按一般用地稅率補徵上訴人89年至93年差額地價稅，
    上訴人不服，申請復查，經復查決定以愛群段10筆土地係無
    償供公共通道使用，同段1261-3地號土地部分為公共通道使
    用，部分未使用，均繼續免徵地價稅；至同段1103地號土地
    ，部分供作公共通道使用，遂按比例減徵(同段1094-27地號
    土地，則經上訴人於原審表示不再爭執)。系爭22筆土地係
    作為民有中山市場用地使用，屬都市計畫法第42條所稱之公
    共設施（市場）用地，仍應課徵地價稅，補徵新臺幣（下同
    ）334,768元。上訴人仍不服，提起訴願，經遭決定駁回，
    遂循序提起行政訴訟。
二、上訴人起訴主張：系爭22筆土地在70年6月5日高雄市政府辦
    理舊市區都市計畫市場用地通盤檢討公告實施前，均屬住宅
    區用地，並非公共設施用地，縱經通盤檢討實施公告變更為
    市場用地，亦非屬已開發之公共設施用地，依法令之解釋，
    仍屬公共設施保留地性質；又被上訴人既認高雄市○鎮區○
    ○段1261-3地號土地屬公共設施保留地，而位於同一市場用
    地區內之系爭22筆土地，均應認屬公共設施保留地，依土地
    稅法第19條規定按千分之六計徵地價稅，才合情合理等語，
    求為判決撤銷訴願決定及原處分（復查決定）關於系爭22筆
    土地補徵89年至93年差額地價稅之處分。
三、被上訴人則以：系爭22筆土地編定為市場用地前，即為民有
    中山市場使用，僅於舊市區都市計畫市場用地通盤檢討公告
    實施後，將該等土地劃設為市場用地而已，故系爭22筆土地
    應屬已開發之公共設施用地，可謂係都市計畫法第42條所稱
    之公共設施用地（市場用地），然究非係屬同法第48條所稱
    之公共設施保留地，從而，系爭22筆土地自始迄今仍供市場
    用地使用，故依查獲溯自89年改按一般用地稅率課徵地價稅
    ，於法並無不合等語，資為抗辯，求為判決駁回上訴人之訴
    。
四、原判決駁回上訴人第一審之訴，係以：按財政部87年7月15
    日函釋第二項部分，乃闡明都市計畫法所稱之公共設施保留
    地意涵之釋示性行政規則，核與都市計畫法規定意旨相符。
    至該函釋第三項，則是關於非屬都市計畫法所稱公共設施保
    留地之例示，而非謂未屬例示範圍者，即屬公共設施保留地
    。是公共設施保留地與公共設施用地並非同一涵義。本件系
    爭高雄市○鎮區○○段1159地號等21筆土地，於54年間即作
    為民有中山市場用地使用，嗣於70年6月變更為市場用地。
    是系爭1159地號等21筆土地早於70年，即為民有中山市場使
    用，僅於該都市計畫市場用地通盤檢討公告實施後，將該等
    土地劃設為市場用地而已，故系爭土地可謂係都市計畫法第
    42條所稱之公共設施用地（市場用地）。次查，系爭高雄市
    前鎮區○○段1104地號土地雖經劃定為市場用地，惟早於70
    年高雄市舊市區都市計畫編定為市場用地前，即經私人取得
    建築執照並開闢使用，故不屬公共設施保留地。又系爭高雄
    市○鎮區○○段1261-3地號土地係因部分面積供公共通道使
    用，部分面積未作使用，而依土地稅減免規則之規定免徵地
    價稅，此與系爭22筆土地係於高雄市舊市區都市計畫編定為
    市場用地前，即作為民有中山市場用地或開闢供店鋪住家使
    用之情形，並不相同，自不能比附援引等語，為其判斷之基
    礎。
五、本院查：按「已規定地價之土地，除依第22條規定課徵田賦
    者外，應課徵地價稅。」「地價稅基本稅率為千分之十。土
    地所有權人之地價總額未超過土地所在地直轄市或縣（市）
    累進起點地價者，其地價稅按基本稅率徵收．．．」「都市
    計畫公共設施保留地，在保留期間仍為建築使用者，除自用
    住宅用地依第17條之規定外，統按千分之六計徵地價稅；其
    未作任何使用並與使用中之土地隔離者，免徵地價稅。」土
    地稅法第14條、第16條第1項前段、第19條定有明文。次按
    「依本法指定之公共設施保留供公用事業設施之用者，由各
    該事業機構依法予以徵收或購買；其餘由該管政府或鄉、鎮
    、縣轄市公所依左列方式取得之：一、徵收。二、區段徵收
    。三、市地重劃。」都市計畫法第48條亦有明文。而「二、
    查都市計畫法所稱之『公共設施保留地』，依都市計畫法第
    48條至第51條之立法意旨，係指依同法所定都市計畫擬定、
    變更程序及同法第42條規定劃設之公共設施用地中，留待將
    來各公用事業機構、各該管政府或鄉、鎮、縣轄市公所取得
    者而言。已取得或非留供各事業機構、各該管政府或鄉、鎮
    、縣轄市公所取得者，仍非屬公共設施保留地。三、左列經
    都市計畫主管機關列冊或都市計畫書規定有案之土地，為非
    留供各事業機構、各該管政府或鄉、鎮、縣轄市公所取得之
    公共設施用地，應非屬都市計畫法所稱之『公共設施保留地
    』。（一）經依都市計畫法第30條規定所訂辦法核准由私人
    或團體投資興辦之公共設施用地。（二）依都市計畫法第61
    條第2項規定，已由私人或團體於舉辦新市區建設範圍內，
    自行負擔經費興建之公共設施用地。（三）配合私人或團體
    舉辦公共設施、新市區建設、舊市區更新等實質建設事業劃
    設，並指明由私人或團體取得興闢之公共設施用地。四、經
    各公用事業機構、各該管政府或鄉、鎮、縣轄市公所開闢使
    用，但尚未依法取得之公共設施用地，依前述都市計畫法之
    立法意旨，仍屬公共設施保留地。行政院71年11月23日台71
    內第19891號函有關『經依都市計畫完成使用之都市○○道
    路，參採行政法院43年判字第8號判例意旨，具有公用地役
    關係之道路用地，應非屬都市計畫法第50條所稱之『公共設
    施保留地』之核示，業經本部報奉行政院87年5月11日台87
    內字第22387號函同意，停止適用。」復經財政部87年7月15
    日台財稅第871954380號函釋示在案；查此函釋第二項部分
    ，乃闡明都市計畫法所稱之「公共設施保留地」意涵之釋示
    性行政規則，參諸上述都市計畫法第48條規定內容，核與都
    市計畫法規定意旨相符，自得予以援用。至該函釋第三項，
    則是關於非留供各事業機構、各該管政府或鄉、鎮、縣轄市
    公所取得之公共設施用地，非屬都市計畫法所稱「公共設施
    保留地」之例示，而非謂未屬例示範圍者，即屬公共設施保
    留地；換言之，是否屬都市計畫法所稱之公共設施保留地，
    仍應依此函釋第二項釋示之意涵判斷之。經查本件原判決以
    ：本件系爭高雄市○鎮區○○段1159、1160、1161、1162、
    1226-2、1227、1228、1229、1234、1236、1237、1238、12
    39、1240、1241、1243、1244、1245、1247、1249、1250地
    號等21筆土地早於70年高雄市舊市區都市計畫編定為市場用
    地前，即為民有中山市場使用，僅於該都市計畫市場用地通
    盤檢討公告實施後，將該等土地劃設為市場用地而已，故系
    爭土地可謂係都市計畫法第42條所稱之公共設施用地（市場
    用地），然究非係屬同法第48條所稱之公共設施保留地。次
    查，系爭高雄市○鎮區○○段1104地號土地，雖經劃定為市
    場用地，惟早於70年高雄市舊市區都市計畫編定為市場用地
    前，即經私人取得建築執照並開闢使用，並非經公用事業機
    構、各該管政府或鄉、鎮、縣轄市公所開闢使用，故不屬公
    共設施保留地。因而認被上訴人按一般用地稅率補徵上訴人
    系爭土地89年至93年差額地價稅，洵無違誤，而駁回上訴人
    之訴，固非無見。惟查依前開說明，公共設施保留地係指依
    都市計畫法劃設之公共設施用地中，留待將來各公用事業機
    構、各該管政府或鄉、鎮、縣轄市公所取得者而言。已取得
    或非留供各事業機構、各該管政府或鄉、鎮、縣轄市公所取
    得者，即非屬公共設施保留地。而如雖已開闢使用，惟尚未
    經取得，則仍屬公共設施保留地。經查本件系爭21筆土地雖
    於70年高雄市舊市區都市計畫編定為市場用地前，即為民有
    中山市場使用，然其所有權仍登記為上訴人所有，似尚未經
    各事業機構、各該管政府或鄉、鎮、縣轄市公所取得，原審
    遽認非屬公共設施保留地，尚嫌率斷。又依上開函釋三所示
    ：（一）經依都市計畫法第30條規定所訂辦法核准由私人或
    團體投資興辦之公共設施用地。（二）依都市計畫法第61條
    第2項規定，已由私人或團體於舉辦新市區建設範圍內，自
    行負擔經費興建之公共設施用地。（三）配合私人或團體舉
    辦公共設施、新市區建設、舊市區更新等實質建設事業劃設
    ，並指明由私人或團體取得興闢之公共設施用地。如經都市
    計畫主管機關列冊或都市計畫書規定有案之土地，為非留供
    各事業機構、各該管政府或鄉、鎮、縣轄市公所取得之公共
    設施用地，應非屬都市計畫法所稱之「公共設施保留地」。
    本件系爭22筆土地是否有上開非屬公共設施保留地之情形存
    在，亦未經原審予以查明，事實尚未臻明確，自宜由原審再
    詳為調查。至系爭1104地號土地固早於70年高雄市舊市區都
    市計畫編定為市場用地前，早經私人取得建築執照並開闢使
    用，惟此非惟並非為各事業機構、各該管政府或鄉、鎮、縣
    轄市公所開闢使用，且亦未經認定為各事業機構或各該管政
    府機關取得，自難據為認定非屬公共設施保留地。原審僅因
    該地已經私人取得建築執照及開闢使用，即認該地並非公共
    設施保留地，容有未洽，自宜參照前述一併查明，附此敘明
    。本件上訴意旨指摘原判決不當，求予廢棄，為有理由，應
    由本院將原判決廢棄，發回原審法院更為審理。
六、據上論結，本件上訴為有理由。依行政訴訟法第256條第1項
    、第260條第1項，判決如主文。
中    華    民    國    99    年    2     月    4     日
                    最高行政法院第二庭
                        審判長法官  鍾  耀  光
                              法官  侯  東  昇
                              法官  劉  介  中
                              法官  黃  淑  玲
                              法官  鄭  小  康
以  上  正  本  證  明  與  原  本  無  異
中    華    民    國    99    年    2     月    4     日
                              書記官  黃  淑  櫻


司法院資訊處製作；財團法人民間司法改革基金會備份。
